【裁判字號】    98,重訴,66
【裁判日期】    980630
【裁判案由】    確認派下權不存在
【裁判全文】
臺灣士林地方法院民事判決              98年度重訴字第66號
原      告  己○○
訴訟代理人  林嫦芬  律師
複  代理人  辛○○
被      告  丁○○
            祭祀公業藍引
上  一  人
法定代理人  戊○○
            丙○○
            庚○○
            甲○○
            乙○○
被告  共同
訴訟代理人  莊柏林  律師
上列當事人間確認派下權不存在事件，本院於民國98年6 月16日
言詞辯論終結，判決如下：
    主  文
原告之訴駁回。
訴訟費用由原告負擔。
    事實 及理由
一、按祭祀公業尚未登記為法人者，其起訴或應訴，應按非法人
    團體之例，載為「某祭祀公業」，並列管理人為其法定代理
    人（最高法院97年第2 次民事庭會議決議參照）。本件原告
    列尚未登記為法人之「祭祀公業藍引」為被告（見臺灣板橋
    地方法院97訴字第2265號卷第73頁），提起確認之訴，其記
    載被告名稱為祭祀公業藍引，並列管理人為其法定代理人，
    核無不合。
二、原告主張：被告祭祀公業藍引於日據時代即已存在，原告之
    祖母藍愛乃藍引之子藍振之單傳子孫藍超昇之養女，因藍超
    昇無子，且藍愛未嫁，故藍愛為祭祀公業藍引之派下員。嗣
    藍愛收養藍仁崎為養子，另收養藍金煉為養女。原告為藍仁
    崎之子而為被告祭祀公業藍引之派下員。因藍愛已有男性直
    系血親卑親屬藍仁崎，故養女藍金煉即非被告祭祀公業藍引
    之派下員。被告丁○○為藍金煉之子，亦不具派下員身份。
    詎被告祭祀公業藍引之管理人庚○○於民國92年間將被告丁
    ○○列入祭祀公業藍引之補列派下員名冊（編號第19號），
    向臺北市內湖區公所申辦補列派下員，致臺北市內湖區公所
    代為公告並同意備查，發給加蓋該所印信及騎縫章之變動後
    派下員名冊（被告丁○○列為編號第101 號派下員），為此
    爰提起本件確認之訴，並聲明：(一)確認被告丁○○就祭祀公
    業藍引之派下權不存在。(二)訴訟費用由被告負擔。
三、被告則均以：被告祭祀公業藍引最早之申報資料係於70年間
    由派下員藍仁崎造具：派下員名冊、祭祀公業藍引管理組織
    規約及藍引派下系統表等資料，向臺北市政府民政局申報派
    下員，觀之藍引派下系統表及派下員名冊之表列方式，係將
    已知所有藍引後代男性繼承人均列入其中。其申報之管理組
    織規約共有8 條，其中第2 條約定：「本公業為紀念藍引，
    祭祀歷代祖先，以慎終追遠，敦睦派下員，繼續宗祠為宗旨
    」，並無將享祀者藍引派下之養女子排除之意。且藍氏祖譜
    更將被告丁○○列名第18世，亦見被告丁○○確為派下員之
    一。祭祀公業既以祭祀藍引以下祖先為設立目的，藍引之男
    直系血親卑親屬（包含女性子孫之男性直系血親卑親屬）當
    然具有派下員資格，始符合上開規約之趣旨。且被告丁○○
    係經被告祭祀公業藍引舉行派下員大會，經1/2 派下員出席
    ，出席者2/3 以上之同意，通過增列被告丁○○為派下員，
    另經派下員出具書面同意書同意被告丁○○增列為派下員。
    況且被告丁○○冠以母姓，且經派下員大會開會同意，依內
    政部54年9 月17日台內字第182714號函釋，當然繼承藍金煉
    之派下權，此與司法院院字第647 號解釋之例外情形相符等
    語置辯，並聲明求為駁回原告之訴及命原告負擔訴訟費用。
四、按確認法律關係之訴，非原告有即受確認判決之法律上利益
    ，不得提起之，民事訴訟法第247 條第1 項前段定有明文。
    本件原告主張其為祭祀公業藍引之派下員，但被告丁○○非
    派下員。被告則均否認原告關於被告丁○○非派下員之主張
    ，致被告丁○○是否為派下員法律關係存否不明確，且原告
    與被告丁○○均系出派下員藍振，原告所占房份比例將因被
    告丁○○派下權之存否而不同，此法律關係之存否，將影響
    原告權利，而有受損害之虞，且此法律關係存否之不明確，
    並得以確認派下權不存在之判決排除之，無從以其他方式達
    到同一目的，原告提起本訴，應有即受確認判決之法律上利
    益。
五、兩造不爭執之事項：
  (一)祭祀公業藍引於日據時代即已存在，藍愛為藍引之子藍振之
    單傳子孫藍超昇之養女，而藍超昇無男系子孫，且藍愛未出
    嫁而為祭祀公業藍引之派下員。
  (二)藍愛收養原告之父藍仁崎為養子，另收養被告丁○○之母藍
    金煉為養女，均冠以母姓。
  (三)藍金煉未招贅亦未出嫁，但生有男子丁○○。
  (四)92年間被告祭祀公業藍引之管理人庚○○將被告丁○○列入
    祭祀公業藍引之補列派下員名冊（編號第19號），向臺北市
    內湖區公所申辦補列派下員，經臺北市內湖區公所代為公告
    ，期滿無人異議而同意備查，並發給加蓋該所印信及騎縫章
    之變動後派下員名冊（被告丁○○列為編號第101 號派下員
    ）。
  (五)祭祀公業藍引未見規約有規定派下員身分取得事項。
六、本件爭執之事項：
  (一)藍引之男性直系血親卑親屬（包含女性子孫之男性直系血親
    卑親屬）是否即得為祭祀公業藍引之派下員？
  (二)92年間祭祀公業藍引是否曾舉行派下員大會，經1/2 派下員
    出席，出席者2/3 以上之同意，增列被告丁○○為派下員？
    或經2/ 3以上派下員書面同意被告丁○○增列為派下員？
  (三)被告丁○○得否引據內政部54年9 月17日台內字第182714號
    函釋而為祭祀公業藍引之派下員？
七、本院之判斷：
  (一)按97年7 月1 日起施行之祭祀公業條例第4 條第1 項、第2
    項規定：本條例施行前已存在之祭祀公業，其派下員依規約
    定之。無規約或規約未規定者，派下員為設立人及其男系子
    孫（含養子）。派下員無男系子孫，其女子未出嫁者，得為
    派下員。該女子招贅夫或未招贅生有男子或收養男子冠母姓
    者，該男子亦得為派下員。前開規定既明定規範對象為施行
    前已存在之祭祀公業，自有溯及之效力，先予敘明。
  (二)查被告祭祀公業藍引於祭祀公業條例施行前即已存在，其規
    約未見有派下員身分取得之規定，依照前開法律規定，其派
    下員之女子及該女子所生之男子，均須該派下員無男系子孫
    時，始有當然成為派下員之餘地。被告丁○○系出派下員藍
    愛，而派下員藍愛既已有男系子孫藍仁崎，則藍愛所收養之
    女子藍金煉，應無當然取得派下員身分之餘地。又被告以設
    立人或派下員之男性直系血親卑親屬，包含女性子孫之男性
    直系血親卑親屬，即得為祭祀公業藍引之派下員為由，辯稱
    被告丁○○為派下員云云，顯與前開法律規定不符，並非可
    採。而被告另引據內政部54年9 月17日台內字第182714號函
    釋，辯稱被告丁○○為祭祀公業藍引之派下員，亦與前揭法
    律規定相悖，不能採信。被告再辯稱藍氏祖譜將被告丁○○
    列名第18世，可見被告丁○○確為派下員之一云云，亦與前
    開法律有違，並無所據。
  (三)惟按祭祀公業條例第4 條第3 項係規定：派下之女子、養女
    、贅婿等經派下現員2/3 以上書面同意或經派下員大會派下
    現員過半數出席，出席人數2/3 以上同意通過，亦得為派下
    員。本條文字，在女子、養女及贅婿之後加列「等」字，故
    女子、養女及贅婿，在文義上應屬例示之規定。且依同條第
    1 項規定，派下身分之取得，非不得以規約定之。而規約依
    同條例第3 條第6 款規定，其制定及修改之權限，均歸屬於
    派下員大會。則派下員大會既可就派下員身分之取得制定一
    般性之規約，當無排除由派下員大會就特定個人取得派下員
    身分為議決之理。況派下之女子、養女及贅婿所生之同姓子
    孫，本對於女子、養女及贅婿有繼承權，倘派下之女子、養
    女或贅婿業已死亡，經派下員會員大會議決由該女子、養女
    或贅婿之子女取得派下員身分，核與祭祀公業祭祀祖先之目
    的無違，亦與祭祀公業條例第4 條第3 項之立法精神相符。
    是被告丁○○雖非派下之女子、養女或贅婿，但既為派下已
    故之養女藍金鍊之子，且從母姓藍，尚非不得依此規定取得
    派下員身分。而查祭祀公業藍引於92年7 月20日下午3 時在
    臺北市○○區○○路2 段322 號之727 活魚餐廳舉行派下員
    臨時大會，將「藍裕泰、藍阿基、丁○○、藍健新、藍慶煌
    等5 人均非藍姓男姓直系血親之派下，是否納為派下員」列
    為議案，當時祭祀公業藍引之派下現員，依據庚○○於92年
    6 月20日造報之祭祀公業藍引派下員名冊及補列派下員名冊
    （見本院卷第61頁至70頁）應有100 人（所列派下員105 人
    ，減去與決議有利害關係之被告丁○○等5 人），臨時會出
    席人員不計與決議結果有利害關係之藍裕泰、藍阿基、丁○
    ○、藍健新及藍慶煌5 人，共有55人，已逾派下現員1/2 ，
    會中全體出席派下員一致通過前開該議案，此有會議紀錄在
    卷可證（原件於臺北市內湖區公所保存之祭祀公業藍引卷宗
    ，經影印附於本院卷尾），則被告丁○○顯已經派下現員過
    半數以上之出席，出席派下員過2/3 以上同意之派下員大會
    同意為派下員。
八、綜上所述，本件被告丁○○為被告祭祀公業藍引之派下員，
    原告起訴請求確認被告丁○○就祭祀公業藍引之派下權不存
    在，核非有據，應予駁回。
九、據上論結，原告之訴為無理由，依民事訴訟法第78條，判決
    如主文。
中    華    民    國    98    年    6     月    30    日
                  民事第一庭法  官  周群翔
以上正本係照原本作成。
如對本判決上訴須於判決送達後20日內向本院提出上訴狀。
中    華    民    國    98    年    6     月    30    日
                            書記官  阮弘毅


司法院資訊處製作；財團法人民間司法改革基金會備份。
